ACORDAO-COMPLETO-2492418

ACÓRDÃO 10266/2021 ATA 28/2021 - SEGUNDA CÂMARA

VISTOS, relatados e discutidos estes autos de alteração da pensão civil deferida pela administração do Tribunal Regional do Trabalho da 3ª Região - MG em favor de Cláudio Marcio Bedeschi e Anna Carolina Marcenes de Souza Bedeschi a partir do falecimento de Alessandra Carla Marcenes de Souza Bedeschi;
ACORDAM os Ministros do Tribunal de Contas da União, reunidos em Sessão da 2ª Câmara, nos termos do art. 71, III e IX, da Constituição de 1988, dos arts. 1º, V, 39, II, e 45 da Lei n.º 8.443, de 1992, e dos arts. 260, § 1º, e 262, § 2º, do RITCU, ante as razões expostas pelo Relator, em: 
9.1. promover, por intermédio da administração do Tribunal Regional do Trabalho da 3ª Região - MG, a exclusão do ato de alteração da pensão civil deferida em favor de Cláudio Marcio Bedeschi e Anna Carolina Marcenes de Souza Bedeschi (à Peça 8 sob o n.º 20785100-05-2007-000009-7) no Sisac ou e-Pessoal diante da insuperável ausência da prévia manifestação do respectivo órgão de controle interno sobre a veracidade e a legalidade do aludido ato de alteração a partir da inadequada ausência da correspondente indicação sobre a disponibilização do ato ao referido órgão de controle interno, nos termos do art. 260 do RITCU;
9.2. determinar, nos termos do art. 260 do RITCU, que, no prazo máximo de 90 (noventa) dias contados da notificação desta deliberação, a administração do Tribunal Regional do Trabalho da 3ª Região - MG, em conjunto com o respectivo órgão do controle interno, encaminhe ao TCU, via e-Pessoal, o correspondente ato de alteração da aposentadoria deferida em favor de Cláudio Marcio Bedeschi e Anna Carolina Marcenes de Souza Bedeschi, sem a falha indicada nesta deliberação, para ser devidamente submetido à apreciação pelo TCU, em sintonia com o art. 260, caput, do RITCU; e
9.3. enviar a cópia do presente Acórdão, com o Relatório e a Proposta de Deliberação, à administração do Tribunal Regional do Trabalho da 3ª Região - MG e, ainda, ao respectivo órgão de controle interno, para ciência e efetivo cumprimento dos itens 9.1 e 9.2 deste Acórdão.

Trata-se de ato de alteração de pensões civis deferidas pela administração do Tribunal Regional do Trabalho da 3ª Região  MG em favor de Cláudio Marcio Bedeschi e Anna Carolina Marcenes de Souza Bedeschi.

Segunda Câmara

Tribunal Regional do Trabalho da 3ª Região - MG.

3. Interessados: Cláudio Marcio Bedeschi (CPF XXX.497.426-XX) e Anna Carolina Marcenes de Souza Bedeschi (CPF XXX.155.406-XX).

13.1. Ministros presentes: Bruno Dantas (Presidente), Aroldo Cedraz e Raimundo Carreiro.
13.2. Ministro-Substituto convocado: Marcos Bemquerer Costa.
13.3. Ministro-Substituto presente: André Luís de Carvalho (Relator).

ANDRÉ DE CARVALHO

Trata-se de alteração da pensão civil deferida pela administração do Tribunal Regional do Trabalho da 3ª Região - MG em favor de Cláudio Marcio Bedeschi e Anna Carolina Marcenes de Souza Bedeschi a partir do falecimento de Alessandra Carla Marcenes de Souza Bedeschi.
2.	Após a análise final do feito, o Auditor Federal Osvaldo Nunes Alves lançou o seu parecer conclusivo à Peça 16, com a anuência, por delegação de competência, do diretor da Sefip (Peça 17) , nos seguintes termos:
" (...) EXAME TÉCNICO
4.	Esta Unidade Técnica elaborou instrução do feito com proposta de ilegalidade do ato de pensão da instituidora Alessandra Carla Marcenes de Souza Bedeschi, em razão da inclusão, nos proventos de pensão, de parcelas referentes à VPNI prevista no art. 62-A da Lei 8.112/90 e da vantagem 'opção', ambas de FC-03, sem comprovação dos tempos exercidos em função de direção, chefia ou assessoramento, cargo de provimento em comissão ou de natureza especial (peça 10) .
5.	O Ministério Público propôs que os presentes autos fossem sobrestados até que a decisão do STF acerca da matéria se tornasse definitiva (peça 12) .
6.	O Relator, por sua vez, fez determinação à Sefip, nos seguintes termos (peça 13) :
'Determino, portanto, em sintonia com o parecer do MPTCU (Peça 12) , o envio do presente processo à Sefip para que promova o sobrestamento deste feito, nos termos do art. 157 do RITCU, até o superveniente deslinde dos eventuais embargos opostos em face dessa decisão do STF no RE 636.553/RS com vistas à modulação dos respectivos efeitos, sem prejuízo de determinar que, diante do subsequente transcurso do prazo máximo de 180 (cento e oitenta) dias sem esse suposto deslinde dos embargos pelo STF, a unidade técnica passe a retomar o andamento do feito, submetendo o processo ao Gabinete do Ministro-Relator.'
7.	Em verificação feita no sítio do STF, constatou-se que os autos do RE 636.553/RS ainda não tiveram decisão definitiva (peça 14) . Desse modo, transcorridos mais de 180 (cento e oitenta) dias sem deslinde dos embargos pelo STF, e cumprindo determinação do Relator constante da peça 13, esta Unidade Técnica considera que o processo pode prosseguir com a ratificação da proposta de ilegalidade contida na instrução de peça 10. 
CONCLUSÃO
8.	Em razão do exposto e tendo em vista as análises realizadas no ato de concessão de pensão civil em favor de Anna Carolina Marcenes de Souza Bedeschi e Claudio Marcio Bedeschi, esta Unidade Técnica considera que o ato em tela devem receber a chancela de ilegalidade e ter recusado o seu registro por esta Egrégia Corte, em virtude do pagamento irregular das parcelas referentes à 'opção' e 'quintos' aos beneficiários.
9. 	Destaque-se que a análise deste processo levou em conta os dispositivos da Resolução TCU 315/2020. 
PROPOSTA DE ENCAMINHAMENTO
10. Ante o exposto, com fundamento nos arts. 71, inciso III, da Constituição Federal, 1o, inciso V, e 39, inciso II, da Lei n. 8.443/1992 e 260, §§ 1o e 2º, do Regimento Interno do Tribunal de Contas da União, propõe-se:
a) considerar ILEGAL e negar o registro do ato de alteração de pensão em favor de Anna Carolina Marcenes de Souza Bedeschi (CPF: XXX.155.406-XX) e Claudio Marcio Bedeschi (CPF: XXX.497.426-XX) ;
b) dispensar o ressarcimento das quantias indevidamente recebidas de boa-fé, nos termos da Súmula TCU n. 106;
c) determinar ao Tribunal Regional do Trabalho da 3ª Região/MG, com fundamento no art. 45 da Lei 8.443/1992 e no art. 4º, inciso I, da Resolução TCU 315/2020, que:
c.1) no prazo de quinze dias, faça cessar os pagamentos decorrentes do ato impugnado por esta Corte, sob pena de responsabilidade solidária da autoridade administrativa omissa, nos termos do art. 262 do Regimento Interno/TCU;
c.2) envie, no prazo de trinta dias, pelo Sistema e-Pessoal, com fulcro no art. 19, § 3º, da IN TCU 78/2018, novo ato livre da irregularidade detectada;
c.3) dê ciência, no prazo de 15 (quinze) dias, do inteiro teor desta deliberação aos interessados, alertando-os de que o efeito suspensivo proveniente da interposição de eventuais recursos junto ao TCU não os exime da devolução dos valores percebidos indevidamente após a respectiva notificação, caso esses não sejam providos; 
c.4) encaminhe ao Tribunal, no prazo de 30 (trinta) dias contados da ciência da decisão, documento apto a comprovar que os interessados tomaram conhecimento do acórdão.
3.	Enfim, por intermédio do Exmo. Sr. Procurador Sérgio Ricardo Costa Caribé, o MPTCU divergiu da aludida proposta da unidade técnica, tendo consignado, para tanto, o seu parecer à Peça 21 nos seguintes termos:
" (...) Trata-se da apreciação, para fins de registro, de ato de pensão civil emitido pelo Tribunal Regional do Trabalho da 3ª Região/MG, com proposta de encaminhamento da Unidade Técnica pela ilegalidade.
2.	No entanto, tendo em vista que o referido ato deu entrada neste Tribunal há mais de 5 anos, cabe analisar a referida proposta à luz da decisão do Supremo Tribunal Federal (STF) que transitou em julgado nos autos do Recurso Extraordinário RE 636.553/RS, relatado pelo Ministro Gilmar Mendes.
3.	Nos autos do referido RE foi fixada nova tese em sede de repercussão geral acerca do prazo para a apreciação dos atos sujeitos a registro (tema 445) :
'Em atenção aos princípios da segurança jurídica e da confiança legítima, os Tribunais de Contas estão sujeitos ao prazo de 5 anos para o julgamento da legalidade do ato de concessão inicial de aposentadoria, reforma ou pensão, a contar da chegada do processo à respectiva Corte de Contas. (RE 636.553/RS, Pleno, rel. E. Ministro Gilmar Mendes) '
4.	Ao rejeitar os embargos de declaração interpostos contra o referido decisum, o Ministro Gilmar Mendes deixou claro em seu voto que o referido prazo deve ser contado de forma ininterrupta a partir da chegada do processo à respectiva corte de contas e, passado esse prazo, o ato restará automaticamente estabilizado, senão vejamos:
'Trata-se de prazo ininterrupto, a ser computado a partir da chegada do processo à respectiva corte de contas - ou, como definido pelo Ministro Roberto Barroso durante o julgamento, um verdadeiro período de 'cinco anos tout court'.
Passado esse prazo sem finalização do processo, o ato restará automaticamente estabilizado. Abre-se, a partir daí, a possibilidade de sua revisão, nos termos do art. 54 da Lei 9.873/1999.
 (...) 
No tocante à natureza do prazo, constata-se, ante o já exposto, que, com base na segurança jurídica e na proteção da confiança, aplicou-se por analogia prazo decadencial de cinco anos para o julgamento da legalidade do ato de concessão inicial de aposentadoria, reforma ou pensão, a partir da chegada do processo ao respectivo tribunal de contas.
Trata-se de prazo ininterrupto, tout court, que, uma vez atingido, faz com que o ato seja considerado tacitamente apreciado, isto é, tacitamente registrado. Não há de se falar, por consequência, na aplicação de eventuais exceções previstas justamente na Lei 9.784/1999, cuja incidência foi afastada no julgamento de mérito. (ED no RE 636.553/RS, Pleno, rel. E. Ministro Gilmar Mendes) (grifei) '
5.	Além disso, o eminente Relator ressaltou em seu voto não haver a necessidade de modulação dos efeitos da referida decisão, a qual deve ser aplicada de forma imediata e com efeitos ex tunc, nos seguintes termos:
'Na presente ação, a decisão tomada por esta Corte teve justamente como fundamento os princípios da segurança jurídica e da confiança legítima, de modo a afastar a ocorrência de eventuais abusos na demora do exercício da competência constitucional definida no art. 71, III, CF. Ou seja, a aplicação imediada do julgado, com efeitos ex tunc, apresenta-se mais coerente com a necessidade de preservação do interesse social e da segurança jurídica. (ED no RE 636.553/RS, Pleno, rel. E. Ministro Gilmar Mendes) (destaques inseridos) '
6.	No âmbito deste Tribunal a referida decisão já foi objeto de análise por meio do Acórdão 122/2021-TCU-Plenário, relatado pelo Ministro Walton Alencar Rodrigues, oportunidade na qual foi ressaltada a possibilidade de revisão de ofício do ato registrado tacitamente no prazo de 5 anos a contar do referido registro, cuja ementa transcreve-se a seguir:
'ATOS DE PENSÃO MILITAR. LEGALIDADE DE UM ATO. ILEGALIDADE DOS DEMAIS ATOS. TRANSCURSO DO PRAZO DE 5 ANOS DESDE A ENTRADA DOS ATOS ILEGAIS NO TCU. ATOS TACITAMENTE REGISTRADOS, CONSOANTE ENTENDIMENTO DO STF NOS EMBARGOS DE DECLARAÇÃO NO RECURSO EXTRAORDINÁRIO 636.553/RS, EM 4/12/2020. POSSIBILIDADE DE REVISÃO DE OFÍCIO, COM FULCRO NO ART. 54 DA LEI 9.874/1999, C/C O ART. 260, § 2º, DO RI/TCU. DETERMINAÇÃO INSTAURAÇÃO DE PROCEDIMENTO DE REVISÃO DE OFÍCIO. OUTRAS DETERMINÇÔES À SEFIP. 1. Passados cinco anos, contados de forma ininterrupta, a partir da entrada do ato de admissão e de concessão de aposentadoria, reforma e pensão (CF, 71, III) no TCU, o ato restará automaticamente estabilizado e considerado registrado tacitamente (RE 636.553/RS, Pleno, rel. E. Ministro Gilmar Mendes) . 2. Estabilizado o ato, abre-se, a partir daí, a possibilidade de sua revisão, nos termos do art. 54 da Lei 9.874/1999 (ED no RE 636.553/RS, Pleno, rel. E. Ministro Gilmar Mendes) . (grifei) '
7.	In casu, o ato constante dos autos foi disponibilizado ao TCU em 18/2/2008, ou seja, há mais de 10 anos. Assim, verifica-se que o seu registro tácito ocorreu em 18/2/2013 e o seu aperfeiçoamento definitivo ocorreu em 18/2/2018, não sendo mais possível, portanto, revisá-lo de ofício. 
8.	Ante o exposto, este membro do Ministério Público de Contas, com as devidas vênias por divergir da proposta de encaminhamento alvitrada pela Unidade Técnica, entende que os presentes autos estão aptos a serem arquivados, devendo-se, previamente, dar ciência ao órgão de origem."
É o Relatório.

não há.

Procurador Sérgio Ricardo Costa Caribé.

INDEVIDA PERCEPÇÃO CUMULATIVA DE "QUINTOS" COM A PARCELA "OPÇÃO". AUSÊNCIA DA PRÉVIA MANIFESTAÇÃO DO RESPECTIVO ÓRGÃO DE CONTROLE INTERNO SOBRE A VERACIDADE E A LEGALIDADE DO ATO DE ALTERAÇÃO DA APOSENTADORIA. NECESSIDADE DE EXCLUSÃO DO REFERIDO ATO PARA A CORRETA EMISSÃO DO NOVO ATO DE ALTERAÇÃO. DETERMINAÇÕES.

PENSÃO CIVIL (PCIV)

Secretaria de Fiscalização de Integridade de Atos e Pagamentos de Pessoal e de Benefícios Sociais (Sefip).

Trata-se de alteração da pensão civil deferida pela administração do Tribunal Regional do Trabalho da 3ª Região - MG sob as seguintes condições:
	Peça
	Instituidor
	Número de Controle
	Tipo de Ato
	Data do Óbito
	Vigência
	Beneficiário

	8
	Alessandra Carla Marcenes de Souza Bedeschi
	20785100-05-2007-000009-7
	Alteração
	27/11/2000
	27/11/2000
	Cláudio Marcio Bedeschi e Anna Carolina Marcenes de Souza Bedeschi

2.	Como visto, após a análise final do feito, a Sefip pugnou pela ilegalidade da alteração na referida pensão civil em face da inadequada percepção cumulativa da vantagem como "quintos ou décimos de função" transformada em Vantagem Pessoal Nominalmente Identificada (VPNI) pelo art. 62-A da Lei n.º 8.112, de 1990, com a respectiva "opção" prevista no art. 2º da Lei nº  8.911, de 1994, e no art. 18 da Lei nº 11.416, de 2006.
3.	O MPTCU manifestou, todavia, a sua discordância em relação à aludida proposta da unidade técnica, tendo sugerido, para tanto, o registro tácito para o aludido ato em sintonia com o RE 636.553-RS, além do Acórdão 122/2021-TCU-Plenário, promovendo, desse modo, o subsequente arquivamento do feito.
4.	O TCU deve pedir licença, todavia, para, no presente momento, promover a imediata exclusão do referido ato de alteração da pensão civil no Sisac ou e-Pessoal diante da ausência da necessária identificação da prévia manifestação do respectivo órgão de controle interno sobre a veracidade e a legalidade dessa alteração.
5.	Ocorre que, em função dessa ausência da necessária identificação da prévia manifestação do respectivo órgão de controle interno sobre a veracidade e a legalidade da aludida alteração da pensão civil, nos termos do art. 260 do RITCU, ante a inadequada ausência de efetiva indicação sobre a disponibilização do ato ao respectivo órgão de controle interno (Peça 8, p. 1) , o órgão de origem deve promover a nova apresentação do referido ato ao TCU a partir da efetiva correção dessa insuperável inconsistência material no Sisac ou e-Pessoal.
6.	O TCU deve determinar, portanto, a exclusão do referido ato de alteração da pensão civil no Sisac ou e-Pessoal para que o órgão de origem promova a nova apresentação do referido ato a partir da efetiva correção dessa insuperável inconsistência material.	
Ante o exposto, pugno pela prolação do Acórdão ora submetido a este Colegiado.
TCU, Sala das Sessões, em 10 de agosto de 2021.
Ministro-Substituto ANDRÉ LUÍS DE CARVALHO 
Relator